【裁判字號】    96,上易,186
【裁判日期】    970902
【裁判案由】    返還房屋等
【裁判全文】
臺灣高等法院高雄分院民事判決         96年度上易字第186號
上  訴  人  乙○○○
訴訟代理人  丁○○
            丙○○
被上訴人    甲○○
訴訟代理人  呂郁斌律師
上列當事人間請求返還房屋等事件，上訴人對於民國96年6 月22
日臺灣高雄地方法院94年度訴字第1962號第一審判決提起上訴，
本院於97年8 月26 日言詞辯論終結，判決如下：
    主  文
原判決關於駁回上訴人後開第二項之訴部分，及該部分假執行之
聲請，暨訴訟費用之裁判均廢棄。
被上訴人應給付上訴新台幣參拾陸萬元，及自民國九十五年九月
十五日起至清償日止，按週年利率百分之五計算之利息。
其餘上訴駁回。
第一、二審訴訟費用，由被上訴人負擔四分之一，餘由上訴人負
擔。
上訴人假執行之聲請駁回。
    事實及理由
一、上訴人主張：門牌號碼高雄縣岡山鎮○○路69之1 號建物（
    下稱系爭建物）為伊所興建而所有之未經保存登記建物，因
    系爭建物與其隔鄰建物即門牌號碼高雄縣岡山鎮○○路69號
    建物之共同基地即坐落高雄縣岡山鎮○○段401-8 及401-29
    地號土地（下稱系爭土地），為兩造及訴外人莊彩真等3 人
    之母莊蔡越女於生前購買後，將所有權應有部分贈與3 人共
    有（上訴人應有部分81分之1） ，並分配3 人就土地租賃總
    所得各得收取1/3 ，因被上訴人原未居住於系爭建物，一向
    均由伊及訴外人莊彩真將所收取之租金的1/3 額度寄給被上
    訴人。詎被上訴人於91年12月間，趁莊蔡越女逝世返回高雄
    縣岡山鎮奔喪之際，要求暫借住上開伊所有之系爭建物，伊
    基於姐妹手足之情，自不便拒絕而同意讓被上訴人暫住至喪
    期過後，詎料被上訴人於喪期後竟不願搬離，自行更換門鎖
    並將戶籍遷入而強占系爭建物，且自92年1 月間起至95年12
    月間止，將原應歸屬上訴人收取之租金共計1,985,800 元占
    為己有；又被上訴人無權占用伊所有之建物，即享有相當於
    租金之不當利益，致伊受有損害，以每月租金714 元計算，
    92年起至96年4 月止所損失之法定租金共計36,851元。爰基
    於所有權、不當得利及共有物上分管契約等之法律關係，請
    求被上訴人應將系爭建物遷讓返還於伊，並應返還其所受之
    不當得利等情。原審為上訴人敗訴之判決。其上訴聲明：(一)
    被上訴人應將坐落高雄縣岡山鎮○○段401-A1、401-A2、40
    1-A3、401 -A4 、401-A5、401-A6地號土地上，門牌號碼為
    高雄縣岡山鎮○○路69之1 號房屋，面積如高雄縣岡山地政
    事務所95年9 月4 日所測量A 區之面積，遷讓返還上訴人。
    (二)被上訴人應給付上訴人新台幣（下同）36,851元，及自民
    國96年4 月1 日起至返還上開房屋之日止，按月給付上訴人
    714 元。(三)被上訴人應給付上訴人1,985,800 元，及自95年
    9 月15日答辯狀繕本送達翌日起至清償日止，按年息5%計算
    之利息。(四)第一、二審訴訟費用由被上訴人負擔。(五)願供擔
    保，請准宣告假執行。
二、被上訴人則以：系爭建物為兩造之母莊蔡越女生前所建，屬
    兩造共同繼承之財產，伊自可本於共有人之地位自由使用收
    益系爭建物，並非無權占用，且伊只使用系爭建物二分之一
    ，該房屋沒有出租，門口的攤位之出租地點均在騎樓，並未
    超過系爭土地三分之一以上，所獲得之租金，並非無法律上
    原因，對上訴人並為造成任何損害，不論基於侵權行為或不
    當得利之法律關係，上訴人之訴均無理由；又伊自82年迄91
    年12月止，並未收到任何上訴人所轉交的租金，上訴人十餘
    年來均獨享應交付於伊之租金等語，資為抗辯。其答辯聲明
    ：上訴駁回。
三、兩造不爭執事項：
（一）91年12月以前，系爭建物的租金都是由上訴人收取。
（二）兩造之母莊蔡越女於91年11月間去世後，被上訴人即住進
      系爭建物，並且收取自91年12月間起迄今之出租攤位之租
      金。
四、兩造所爭執之事項為：系爭建物是否為上訴人單獨所有而得
    請求被上訴人返還？被上訴人是否有返還占有使用系爭建物
    期間所享有相當於租金之不當利益及收取之租金予上訴人之
    義務？經查：
（一）系爭建物是否為上訴人單獨所有而得請求被上訴人返還？
  １、按當事人主張有利於己之事實者，就其事實有舉證之責任
      ，民事訴訟法第277 條前段定有明文。是主張法律關係存
      在之當事人，須就該法律關係發生所須具備之特別要件，
      負舉證之責任。上訴人主張系爭建物係由其興建而原始取
      得所有權，惟遭被上訴人無權占有，因而請求被上訴人返
      還房屋云云，惟為被上訴人所否認，則依上開說明，上訴
      人自應就其為系爭建物之所有權人乙節，負舉證之責。
  ２、查上訴人固提出土地登記謄本、地籍圖謄本、系爭建物於
      81年3 月間照片、工程款收據等件，並舉證人即上訴人之
      子丙○○之證詞為證，然據證人丙○○證稱：「系爭建物
      69之1 號的水電是由我負責。約在74年初，我剛出道去做
      水電，系爭建物水電是由我施工，若由現在水準來看當時
      做的有點亂，如沒有配管就先接線，若以勞委會的標準來
      看那是不合格的」、「我在系爭房屋實際上住過7 年，包
      括我太太也在那裡住過。而水泥部分是由鐵工作的，到底
      是誰我也忘記了。而鐵工也死亡了。那時候是共有持分地
      ，那是我外婆叫我媽媽去做。那時工地上有很多的廢棄物
      ，是由我二弟去燒掉」等語（見原審卷第103 頁），並當
      場繪出水電施工圖附卷為證（見原審卷第107 頁）。被上
      訴人對於其自91年12月間起即占有使用系爭建物，及對於
      上開文書之真正，並證人丙○○有參與系爭建物水電施工
      等情，雖均未爭執。惟據上訴人聲請之證人即兩造之妹莊
      彩真證稱：「（問：系爭69之1 號之房屋是否為同一時間
      建蓋？）系爭69號房屋是71年所建蓋。系爭69之1 號房屋
      算是舊屋，是拆除後所留下來的」、「（問：系爭69之1
      號房屋是何人所建蓋的？）民國54年以前是空地，是我起
      建的舊屋，系爭69之1 號是我的廚房，後來71年政府開路
      有拆屋，但沒有拆除完全，剩下的部分即是系爭69之1 號
      房屋。我在71年新建系爭69號的房屋，同年我母親修改系
      爭69之1 號房屋給我的二姑住，當時並無門牌號碼，是上
      訴人將我二姑趕出去之後，他就住進去，當時也是民國70
      多年的事情，至於我母親有無允許上訴人住進系爭69之1
      號房屋我就不知道了」、「（問：妳當時有無告訴上訴人
      系爭69之1 號房屋是你建蓋，之後由妳母親修改的？）上
      訴人本來就知道這件事情了」、「（問：系爭69之1 號房
      屋一樓的部分，自上訴人居住之後，有無翻修過？）有翻
      修過，至於是何人翻修，我不清楚」、「（問：翻修之程
      度？）又加蓋半層樓讓人可居住，但我不知道是何人翻修
      的，是何人出錢的」等語（見原審卷第352 ～354 頁），
      是依莊彩真之證言，足認系爭建物基礎之一樓部分係由證
      人莊彩真所興建，而後由莊蔡越女所修改，上訴人則於未
      經莊蔡越女同意趕走原住戶（即其二姑）後，於其占有使
      用期間曾經人翻修等情。又據證人即兩造之弟莊慶祥證稱
      ：「（問：是否知道岡山鎮○○路69號、69之1 號房屋興
      建經過？）那是我們的老房屋，我祖父時代就興建的，我
      很小時候就興建了，那是我們小時候我母親就告訴我們的
      ，房屋是我祖父即我父親的父親傳下來的。因為我住在高
      雄，就我所知，房屋一間是由我二姊莊彩真在使用，另一
      間是由上訴人乙○○○在使用」、「十年前我尚未入監之
      前房屋就是我大姐乙○○○及二姐莊彩真在使用，為何這
      樣使用我也不知道，我也不知道母親生前是否有將房屋送
      給我三個姐姐。之前是舊的房屋時候，我二姐結婚後都是
      我二姐住在那裡」、「三十幾年前我有看到的是的舊房屋
      ，後來為了擴建道路而拆掉全部磚瓦房屋，現在是鐵皮房
      屋，我第一次看到鐵皮房屋約是十幾年前。鐵皮房屋是誰
      建的，我不太清楚，但是我家人即我太太告訴我，那是我
      二姐拿錢出來建的。我們家裡財產之前都是我母親在管的
      ，我搬出去住時候也是我母親在管的，至於鐵皮屋為何是
      二姐出錢去管，那是因為我母親說要住的人自己出錢來建
      」、「至於上訴人乙○○○使用那間房屋我母親沒有親口
      告訴我那要給我大姐使用，因為我大姐在台南自己有房屋
      ，是因為他負責照顧我母親，所以我母親跟他住在那一間
      。我母親老年痴呆之後大部分都是由我二姐、姪子帶我母
      親來探監，所以都是由我二姐在照顧我母親」、「因為我
      大姊夫已經住在我們家裡時，就賣掉我們家土地，且在台
      南自己有房屋，所以不能回來分財產。我認為這二棟都是
      我二姐興建的，因為他自己住的那間維新路69號是他出錢
      興建的，至於維新路69之1 號我認為也是他出錢興建的，
      因為我二姐比較關心家裡的事情，所以我認為是他出錢興
      建維新路69之1 號」等語（見原審卷第337 ～339 頁），
      則依莊慶祥之證言，亦可認系爭建物之基礎部分應係莊彩
      真所興建。綜上觀之，證人莊慶祥與莊彩貞關於系爭房屋
      之基礎部分係由莊彩真興建乙節之證言，大致相符，且兩
      造對於上開證人之證詞均無爭執，堪信為真實。至證人丙
      ○○固可能參與系爭建物二樓及水電之裝設，但其係上訴
      人之子，對於其長輩即證人莊彩貞如何興建系爭建物之經
      過，顯難全部清楚，且上述所增建部分並未將原建物完全
      拆除後翻新而創設新價值，均係因附合而屬原系爭建物主
      建物所有權的一部分，其證詞當不足認上訴人即係原始興
      建系爭建物之人。依舉證責任分配之法則，上訴人既無法
      舉證證明其係系爭建物之原所有權人，則其依所有權人之
      地位，主張被上訴人係無權占有云云，即屬無據。
  ３、次按，違章建築之讓與，雖不能為移轉登記，但受讓人與
      讓與人間如無相反之約定，應認為讓與人已將該違章建築
      之事實上處分權讓與受讓人（最高法院97年台上字第399
      號判決意旨參照）。又對未登記之不動產肯認有事實上處
      分權，乃係實務上之便宜措施，然事實上處分權究非所有
      權，能否類推適用所有權之物上請求權之規定，亦非無疑
      （最高法院95年台上字第94號判決意旨參照）。如前所述
      ，系爭建物為未經保存登記之違章建築，證人莊彩真於興
      建系爭建物後，曾經交付兩造之母莊蔡越女居住，再由莊
      蔡越女予以修改後，一度將系爭建物交付予兩造之二姑居
      住，證人莊彩真對此既無反對之意思，則參照前開判決意
      旨，應認系爭建物之事實上處分權已移轉予其母莊蔡越女
      。而上訴人之使用系爭建物，依上開兩位證人之證詞，似
      未見莊蔡越女有明示同意之意思，僅因莊蔡越女居住於系
      爭建物時，上訴人前往與其母莊蔡越女共同居住以便照料
      ，尚難推論系爭建物之事實上處分權又經由莊蔡越女移轉
      予上訴人，是莊蔡越女死亡後，固生系爭建物之事實上處
      分權繼承移轉的問題，但因繼承人之一莊彩真係系爭建物
      之所有權人，而其並未有將系爭建物再移轉予他人使用之
      意，當無再創設事實上處分權的概念將處分權能單獨從所
      有權分離給予其他繼承人之必要，是上訴人並無系爭建物
      之處分權，應足認定。從而，上訴人主張其有系爭建物之
      事實上處分權而得類推適用所有權之物上請求權之規定，
      請求被上訴人返還，自屬無據。
（二）被上訴人是否有返還占有使用系爭建物期間所享有相當於
      租金之不當利益及收取之租金予上訴人之義務？
  １、上訴人主張系爭建物係兩造之母親莊蔡越女於76年間贈與
      兩造及莊彩真，而為兩造之公同共有，並分配兩造就租賃
      總所得各得1/3 ，再由伊及莊彩真將所收取法定孳息租金
      之1/3 寄予被上訴人，而伊因照料莊蔡越女而與莊蔡越女
      共同居住於系爭建物，嗣莊蔡越女死亡後，伊係系爭建物
      之共同受贈人而占有使用系爭建物，自有收取租金之權利
      等情，並提出訴外人莊林瓊招於95年2 月15日書立之「具
      結證明書」為證（見原審卷第113 、114 頁），惟該證明
      書之真正為被上訴人所否認，而上訴人亦未舉證證明該證
      明書確由莊林瓊招所製作，其文書之形式真正無法確認，
      自不能據為判決之基礎。查，上訴人向被上訴人請求返還
      原係由上訴人將系爭建物租予他人使用所得之孳息，乃屬
      系爭建物的法定孳息所得，此部分上訴人既係主張其為系
      爭建物之單獨所有權人，故得收取云云，為其依據，但既
      自稱係單獨所有權人，自無分管契約適用之餘地；又，上
      訴人占有使用系爭建物係因莊蔡越女生前受其照料而共同
      居住，且當時上訴人已於台南購置房屋，莊蔡越女並無特
      別將系爭建物移轉予上訴人之必要，均已如前述，是上訴
      人占有使用系爭建物，乃係藉由莊蔡越女之占有而占有，
      自始並非毫不知其無占有使用之權利，尚非得依民法第95
      2 條規定主張享有系爭建物之法定孳息。是上訴人請求被
      上訴人賠償相當於租金之損害，亦不足採。
  ２、惟在莊蔡越女於91年11月間去世後，被上訴人於91年12月
      間起搬入而占有使用系爭建物，致上訴人無從使用。而被
      上訴人又將系爭建物之騎樓出租他人收取租金，此部分業
      經本院勘明，並為兩造所不爭，有勘驗筆錄及現場照片可
      憑，基於系爭建物為兩造與莊彩真所共有，上訴人請求被
      上訴人將出租系爭建物收取所得租金之二分之一，返還上
      訴人，自屬有據。
  ３、查系爭建物（即門牌69-1號）現為被上訴人使用，而門牌
      69號部分為莊彩真使用，另69-2號為被上訴人其後增加申
      設者，與69-1號同屬一棟房屋；本件系爭建物位處高雄縣
      岡山鎮鬧區，周圍店舖商業繁盛，被上訴人將建物前騎樓
      連同前方之道路一併出租他人作為攤位販賣衣物，每日有
      2 個攤位，業經本院勘明，有前述勘驗筆錄及照片可稽。
      租金收入據上訴人陳稱每攤位每日租金600 元云云，被上
      訴人雖不否認收取租金，但不願說明收取之數額，依舉證
      責任原則，自應以上訴人所稱租金數額為準。經查，被上
      訴人出租2 個攤位，每一攤位包括騎樓與道路各半，道路
      部分係被上訴人私自占用，不得計入上訴人所得請求返還
      範圍，則以騎樓部分計算每1 攤位租金為300 元，2 個攤
      位為600 元，每個月依常情尚非每日可出租而僅約可出租
      （或有人願租）20日計算，每月租金收入為12,000元，兩
      造各得二分之一為6,000 元。則上訴人請求給付被上訴人
      給付騎樓部分之自92年1 月份起至96年12月份止共5 年期
      間之租金為360,000 元（6000x12x5=360000），尚屬有據
      ，可予准許。
五、綜上所述，上訴人既非系爭建物的單獨所有權人，且非善意
    占有，自不得依所有權的作用請求被上訴人返還占有物即系
    爭建物，及要求被上訴人返還其占用系爭建物所享有相當於
    租金之不當利益，是上訴人請求被上訴人應將系爭建物（69
    之1 號房屋面積如高雄縣岡山地政事務所95年9 月4 日所測
    量A 區之面積）遷讓返還上訴人，及請求被上訴人應給付上
    訴人占用系爭建物之不當利益36,851元，與自民國96年4 月
    1 日起至返還上開房屋之日止按月給付上訴人714 元之不當
    利益等情，均屬無理由，不能准許。至上訴人本於系爭建物
    所有權共有之法律關係，請求被上訴人給付自92年1 月份起
    至96年12月份止共5 年期間之出租所得租金360,000 元，及
    自起訴狀繕本送達翌日即民國95年9 月15日起至清償日止，
    按週年利率百分之五計算之法定遲延利息部分，為有理由，
    應予准許。逾此部分（按上訴人原請求金額1,985,800 元）
    之請求，為無理由，應予駁回。原審就上開應准許部分，為
    上訴敗訴之判決，尚有未洽，上訴意旨求予廢棄改判，為有
    理由，爰由本院予以廢棄改判如主文第2 項所示；至於上訴
    人之請求不應准許部分，原判決為上訴人敗訴之判決，經核
    於法並無不合，上訴意旨求予廢棄改判，為無理由，應駁回
    其上訴。另兩造其餘攻擊防禦之方法，核與本判決之基礎不
    生影響，自不一一論述，附此敘明。
六、又，兩造分別陳明願供擔保為准、免假執行之宣告，經核上
    訴人勝訴部分，判決後已不得上訴，並無必要，至於上訴人
    敗訴部分，其假執行之聲請失所附麗，均應予駁回。
七、據上論結，本件上訴為一部有理由，一部無理由，依民事訴
    訟法第450條、第449條第1項、第79條，判決如主文。
中    華    民    國    97    年    9     月    2     日
                            民事第一庭
                                審判長法官  黃金石
                                法      官  謝肅珍
                                法      官  林健彥
以上正本證明與原本無異。
被上訴人不得上訴。
上訴人如對本判決上訴，須於判決送達後20日內向本院提出上訴
狀，其未表明上訴理由者，應於上訴後20日內向本院提出上訴理
由書（均須按他造當事人之人數附繕本）。上訴時應提出委任律
師或具有律師資格之人之委任狀，並依附註條文規定辦理。
中    華    民    國    97    年    9     月    2     日
                                書  記  官  魏文常
附註：
民事訴訟法第466 條之1 ：
對於第二審判決上訴，上訴人應委任律師為訴訟代理人，但上訴
人或其法定代理人具有律師資格者，不在此限。
上訴人之配偶、三親等內之血親、二親等內之姻親，或上訴人為
法人、中央或地方機關時，其所屬專任人員具有律師資格並經法
院認適當者，亦得為第三審訴訟代理人。
第1 項但書及第2 項情形，應於提起上訴或委任時釋明之。


司法院資訊處製作；財團法人民間司法改革基金會備份。
